【裁判字號】    92,上易,820
【裁判日期】    921202
【裁判案由】    重利
【裁判全文】
臺灣高等法院臺南分院刑事判決      九十二年度上易字第八二號  Ａ
      上  訴  人  台灣台南地方法院檢察署檢察官
      被      告  甲  ○  ○
右上訴人因被告重利案件，不服臺灣台南地方法院九十二年度易字第二五三號中華民
國九十二年六月二十三日第一審判決（起訴案號：臺灣台南地方法院檢察署九十一年
度偵字第二０四五號），提起上訴，本院判決如左：
      主      文
上訴駁回。
      理      由
一、公訴意旨略以：被告甲○○與黃俊祥（已判處罪刑確定）二人與年籍不詳綽號「
    明仔」之男子，共同基於貸款取得重利之共同犯意聯絡，於中華日報分類廣告上
    刊登「有工作身分證五萬內0000000」之借款廣告及聯絡電話，以招徠急
    迫需用錢之人士，適九十一年二月九日十五時許，被害人乙○○因急迫用錢，遂
    以前開電話與之聯絡，被告甲○○等人即乘乙○○急迫之際，同意貸予一萬五千
    元，並約定日息為一百五十分之重利，且借款之初即預扣十二天之利息二千七百
    元，僅實際交付一萬二千三百元，且由被害人乙○○簽發面額各三萬元之本票二
    紙及借據一張交付之，嗣因被害人乙○○屆期尚未支付本利，遂由被告黃俊祥夥
    同甲○○及另三名年籍姓名均不詳之男子負責追索債務，後經被害人乙○○與被
    告黃俊祥約定於九十一年二月二十日十一時四十五分許，在臺南縣永康市○○路
    「華南飯店」前還錢時，為埋伏之警方人員當場查獲被告黃俊祥及甲○○二人，
    因認被告甲○○亦涉有刑法第三百四十四條之重利罪嫌等情。
二、按犯罪事實應依證據認定之，無證據不得推定其犯罪事實；又不能證明被告犯罪
    或其行為不罰者，應諭知無罪之判決，刑事訴訟法第一百五十四條、第三百零一
    條第一項分別定有明文。又認定不利於被告之事實，須依積極證據，苟積極證據
    不足為不利於被告事實之認定時，即應為有利於被告之認定，更不必有何有利之
    證據；認定犯罪事實應依證據，為刑事訴訟法所明定，是「被告否認犯罪事實所
    持之辯解」，縱屬不能成立，仍非有積極證據足以證明其犯罪行為，不能遽為有
    罪之認定；刑事訴訟上證明之資料，無論其為直接或間接證據，均須達於「通常
    一般之人均不致有所懷疑」，而得確信其為真實之程度，始得據為有罪之認定，
    若其關於被告是否犯罪之證明未能達此程度，「而有合理懷疑之存在」，致使無
    從形成有罪之確信，根據「罪證有疑，利於被告」之證據法則，即不得遽為不利
    被告之認定（最高法院三十年上字第八一六號、三十年上字第一八三一號、七十
    六年台上字第四九八六號判例意旨參照）。
三、本件公訴人認被告甲○○涉有重利犯行，無非係以被害人乙○○指訴被告甲○○
    曾於查獲現場上前表示「錢是否帶來」等語，且與之論及昨日毆傷其弟丙○○之
    事，顯難認為被告甲○○僅係單純與被告黃俊順相約前往現場，此外，又有本票
    二張扣案可稽等情為其主要論據。訊據被告甲○○堅決否認有公訴人所指重利犯
    行，辯稱：「當天伊約黃俊祥去買衣服，他告訴伊要去華南飯店，叫伊過去找他
    ，因為伊看到黃俊祥和乙○○在理論，伊才對乙○○說你欠人家錢還人家就好了
    」等語。經查：
（一）被告黃俊祥於警詢、偵查及本院審理時，均一致供稱：「被告甲○○於查獲當
      天是去找伊，與公司無關」等語，其於警詢中供述：「與我一起甲○○，是今
      日（２０）來找我的，與公司沒有關係。」（見九十一年二月二十日警詢筆錄
      ）；於偵查中供陳：「我們共四人去另三人我不認識，他們年約三十餘歲，甲○○並沒有去。」（見同日偵訊筆錄）；於原審法院供稱：「是甲○○打電話
      給我，我告訴他『阿明』叫我去拿一筆錢，約在在華南飯店，甲○○就說要過
      來找我，他要去買衣服。」、「他不知道我被僱用去討債。」等語（見原審法
      院九十二年四月三日訊問筆錄），此與被告甲○○於警詢至偵審時歷次之供述
      相符，被告甲○○之辯解，尚非全然無據。
（二）被害人乙○○於警詢時雖指稱：「較年青留平頭男子（甲○○）問我說錢是否
      帶來，我當時與他理論為何昨（１９）日毆傷我弟弟，他說那是公司的事，態
      度很差，並說要賠醫藥費做不到，另乙名理光頭男子（黃俊祥）稱『要怎樣都
      沒關係』」，然證人即乙○○之弟丙○○於警詢中證述：「（問：警方於九十
      一年二月二十日十一時四十五分在右在台南縣永康市○○路華南飯店有查獲二
      名重利罪嫌甲○○及黃俊祥是否有參與打傷你的人？）該二名有黃俊祥參與打
      傷我之人」（見九十一年二月二十日警詢筆錄），只指稱黃俊詳毆打，並未指
      稱甲○○毆打；而被害人乙○○於偵查中證述：「（提示被告二人照片，是否
      向此二人借款？）不是，但是在後來我電話聯絡還款時，由他二人出面」等語
      （見九十一年三月二十七日偵訊筆錄），顯見被告甲○○也非出面借錢給則乙○○之人，是依被害人乙○○指訴及證人丙○○上揭證述，被告甲○○於約定
      時間，與被告黃俊祥出現於上址，並與被害人乙○○談及還債之事，固屬【非
      常可疑】，但是被告甲○○既未出面借出款項予被害人乙○○，亦未出面毆打
      被害人之弟陳坤宏，在一般情理上，被告甲○○仍有可能是不知情，而臨時介
      入要被害人還債，被告甲○○之辯解事由，在一般人生活經驗上尚能合理存在
      ，本案又無具體積極事證，排除此項合理懷疑之存在可能性，是檢察官所舉之
      事證，尚不足證明被告甲○○確曾參與本件重利之放款或受「阿明」僱用前往
      被害人乙○○住處追討債務及毆傷證人丙○○等情事，則以此推論被告甲○○
      必與黃俊祥及「阿明」等人就重利犯行有共犯關係，並無確實依據；又被告甲○○與黃俊祥均一致供稱渠二人為朋友，案發當日約好要一起去買衣服等語，
      則被告甲○○是否係因被告黃俊祥之轉述得知其與被害人乙○○間之債務糾紛
      ，始向被害人乙○○為上開言詞，亦非全無可能，是以本件尚無從依被害人乙○○之陳述，而證明被告甲○○確有與被告黃俊祥及「阿明」等人共同從事重
      利犯行之事實。
（三）扣案之本票二張及借據一張，均係被告黃俊祥所持有，此有警察局之扣押書可
      稽，亦無被告甲○○無關。綜上所述，被告甲○○雖有重利犯行之嫌疑，但亦
      不足以使法院排除合理之懷疑，而達確信其為真實之程度，依法自應為有利於
      被告甲○○之認定，認為本件不能證明被告甲○○犯有公訴人所指之重利罪。
四、原審因認被告無罪，核無不合，上訴人即檢察官認被告甲○○在現場表示錢是否
    帶來，討論昨日毆傷被害人之弟一事，應是知情討債，仍認被告犯重利罪嫌等情
    ，尚無理由，應予駁回。
據上論斷，應依刑事訴訟法第三百六十八條，判決如主文。
本案經檢察官邱克斌到庭執行職務。
中    華    民    國      九十二      年      十二      月      二      日
                                  臺灣高等法院臺南分院刑事第六庭
                                      審判長法官  蔡    崇    義
                                            法官  董    武    全
                                            法官  宋    明    中
右正本證明與原本無異。
不得上訴。
                                      法院書記官  李    育    儒
中    華    民    國      九十二      年      十二      月      四      日


司法院資訊處製作；財團法人民間司法改革基金會備份。
